臺灣高等法院高雄分院刑事判決　　96年度重上更(三)字第68號
上　訴　人
即　被　告　甲○○
選任辯護人　薛西全律師
　　　　　　劉妍孝律師
　　　　　　邱國逢律師
上列上訴人因違反貪污治罪條例案件，不服臺灣屏東地方法院92
年度訴字第322號中華民國93年9月2日第一審判決（起訴案號：
臺灣屏東地方法院檢察署91年度偵字第3638號），提起上訴，判
決後，經最高法院第三次發回更審，本院判決如下：
    主  文
上訴駁回。
甲○○緩刑參年。
    事  實
一、甲○○於民國90年12月間擔任屏東縣衛生局衛生稽查員，職
    務範圍包括(一)違規（法）案件稽查、取締、處理(二)醫事審議
    委員會業務(三)醫療廣告管理(四)醫院評鑑(五)其他上級交辦事項
    等工作，同時為該局之密醫查緝隊成員，負責轄內密醫、中
    西藥房等違規醫療行為之稽查、取締、處理工作，係依據法
    令從事公務之人員。陳永清（其違反醫師法之行為，業經原
    審判處有期徒刑1年6月，緩刑5年確定 ）係屏東縣中藥公會
    理事，與擔任屏東縣衛生局衛生稽查員之徐龍福（業經本院
    以95年度上更(二)字第399號判處有期徒刑1年2月，緩刑5年確
    定）互相熟識，陳永清並為屏東縣潮州鎮○○路137 號永安
    中藥房負責人，陳躍升（陳永清之兄，其違反醫師法之行為
    ，業經原審判處有期徒刑10月，緩刑5年確定 ）係屏東縣潮
    州鎮○○路22之13號回春中藥房負責人。陳躍升、陳永清兄
    弟均不具中醫師資格，亦未經衛生主管機關發給醫療執業執
    照，而分別擅自在前述回春中藥房、永安中藥房為患者看診
    、開立中藥處方箋等執行醫療業務之行為。
二、90年12月初，屏東縣衛生局接獲檢舉，指稱經營回春中藥房
    之陳躍升有不具中醫師資格，擅自執行醫療業務行為，該局
    遂指派稽查員陳勇良先前往暗中觀察，發現陳躍升確有為人
    把脈問診情事，乃報告其上級後，經指示查辦，並指定司機
    丁振靈駕駛公務車搭載陳勇良、甲○○、徐龍福於90年12月
    14日前往稽查。同日上午9 時許出發前，陳勇良告知甲○○
    、徐龍福將前往屏東縣潮州鎮（未告知欲查緝何處密醫行為
    ），徐龍福於接獲陳勇良之告知後，即以電話通知其友人陳
    永清，告知衛生局人員將於同日上午前往潮州鎮稽查中藥房
    ，要求陳永清注意。陳永清得知此訊息後，立即以電話轉知
    其兄陳躍升要其注意此事，陳躍升為免被查緝，迅即將其以
    前在該處執行醫療業務之診斷資料藏匿。陳勇良、甲○○、
    徐龍福於同日10時多許，到達回春中藥房附近後，陳勇良乃
    先行前去藥房旁守候，然因守候多時，仍未見當日有患者前
    往就診，陳勇良、甲○○、徐龍福遂於同日上午11時許，進
    入回春中藥房內實施稽查，惟因徐龍福已事先洩漏稽查消息
    予陳永清，陳永清並已轉告陳躍升，陳躍升早已將執行醫療
    行為之資料藏匿，致稽查無所得，甲○○並當場告誡陳躍升
    未取得醫師資格不得為人看病，陳躍升於渠等離開時，對甲
    ○○職務上之行為，基於交付賄賂之意思，將新台幣（下同
    ）3, 000元，趁其他在場之人不注意之際，塞入甲○○之左
    前褲袋內，甲○○對陳躍升交付此關於職務上行為之賄賂，
    亦予以收受。而陳躍升因徐龍福之通風報信違背法令行為，
    因此得到免遭查獲從事密醫執行醫療業務之犯行。
三、案經法務部調查局屏東縣調查站（下稱屏東縣調查站）移送
    臺灣屏東地方法院檢察署檢察官偵查起訴。
    理  由
壹、證據能力方面
一、查與本案犯罪事實有關之00-0000000（ 陳躍升使用之電話）
    、00-0000000（陳永清使用之電話 ）該2支門號，分別於90
    年11月1 日、90年12月27日起，經檢察官依通訊保障及監察
    法第5條第1項之規定，核發監聽票執行監聽，均至91年1 月
    25 日止，分別有臺灣屏東地方法院檢察署90年11月1日屏檢
    輝和字第22789號通訊監查書（ 見90年度聲監字第40號卷 ）
    、同署90年11月30日屏檢輝和字第25209號通訊監查書（見
    90 年度聲監字第45號卷 ）、同署90年12月27日屏檢輝和字
    第27023號通訊監查書（見90年度聲監字第47號卷 ）可稽，
    並有該等門號之監聽錄音帶及其譯文在卷可證，其為合法取
    得之證據，具有證據能力，堪以認定。
二、證人陳永清、陳躍升於屏東縣調查站之陳述：
  (一)按被告以外之人（包括證人、鑑定人、告訴人、被害人及共
    同被告等）於檢察事務官、司法警察官或司法警察調查中所
    為之陳述，與審判中不符時，其先前之陳述具有較可信之特
    別情況，且為證明犯罪事實存否所必要者，得為證據，刑事
    訴訟法第159條之2定有明文。所謂「前後陳述不符」之要件
    ，應就前後階段之陳述進行整體判斷，以決定其間是否具有
    實質性差異，惟無須針對全部陳述作比較，陳述之一部分有
    不符，亦屬之。而所謂「較可信之特別情況」之情形，亦應
    就前後陳述時之各種外部情況進行比較，以資決定何者外部
    情況具有可信性。若陳述係在特別可信之情況下所為，則虛
    偽陳述之危險性即不高，雖係審判外陳述，或未經被告反對
    詰問，仍得承認其有證據能力【所稱「外部情況」之認定，
    例如(1)時間之間隔：陳述人先前陳述是在記憶猶新的情況下
    直接作成，一般與事實較相近，事後即可能因記憶減弱或變
    化，致有不清晰或陳述不符之現象發生；(2)有意識的迴避：
    由於先前陳述時被告未在場，是陳述人直接面對詢問警員所
    為陳述較為坦然；事後可能因陳述人對被告有所顧忌或同情
    ，因而在被告面前較不願陳述不利被告之事實；(3)受外力干
    擾：陳述人單獨面對檢察事務官或司法警察（官）所為之陳
    述，程度上較少會受到強暴、脅迫、詐欺、利誘或收買等外
    力之影響，其陳述較趨於真實。若被告在庭或有其他成員參
    與旁聽時，陳述人可能會本能的作出迴避對被告不利之證述
    ，或因不想生事乃虛構事實而為陳述；(4)事後串謀：目擊證
    人對警察描述所目睹情形，因較無時間或動機去編造事實，
    客觀上亦較難認與被告間有勾串情事，其陳述具有較可信性
    。但事後因特殊關係，雙方可能因串謀而統一口徑；或事後
    情況變化，兩者從原先敵對關係變成現在友好關係等情形，
    其陳述即易偏離事實而較不可信等】。
  (二)證人陳永清、陳躍升於原審及本院審理時，所為證述內容與
    在屏東縣調查站所述不同。經查：證人陳永清、陳躍升於調
    查站之證述，依其記載內容，係採取一問一答方式，且上開
    證人於調查站之供述較接近案發時點，記憶應較為清晰，憑
    信性甚高，而當時未直接面對被告，上開證人當時心理較為
    篤定，壓力較小，較有可能據實陳述，況觀以上開證人於調
    查站所為證述之內容，對基本事實之證述互核一致，益徵渠
    等於原審及本院審理時所為之陳述，或係時隔較久，業已遺
    忘部分案發情節，或係經權衡輕重，為袒護被告或恐被告對
    其不利等因素而所為之託詞，信憑性甚低，故本院認證人陳
    永清、陳躍升於屏東縣調查站之陳述，基於發見真實之需求
    ，且為證明犯罪事實之存否為有必要，上開證據之取得過程
    並無瑕疵，且與本案待證事實間具有相當之關聯性，以之為
    被告於本案中之證據尚無不當，是揆諸前揭說明，證人陳永
    清、陳躍升於屏東縣調查站之陳述，本院認符合刑事訴訟法
    第159條之2之情形而有證據能力。
三、被告選任辯護人就證人陳躍升於屏東縣調查站所供：「我交
    付3,000 元給甲○○等人的原因，主要為了慰勞他的辛苦及
    未認真追究我涉嫌密醫犯情之好意，因鍾某離去前，勸我不
    要再幫人看病，絕非係渠主動要求」等語中之「未認真追究
    我涉嫌密醫犯情」之字樣係以手寫方式加入，非以電腦打上
    ，錄影帶沒有這句話，主張筆錄此句話部分無證據能力。查
    原審勘驗屏東縣調查站詢問筆錄之錄音帶（見原審卷(二)第26
    0-334頁 ），證人陳躍升並未為如此陳述，即有筆錄內所載
    之陳述與錄音或錄影之內容不符之情形，依刑事訴訟法第10
    0條之1第2 項規定，調查筆錄中此部分之記載自無證據能力
    。
四、按傳聞法則之重要理論依據，在於傳聞證據未經當事人之反
    對詰問予以核實，乃予排斥，惟若當事人已放棄對原供述人
    之反對詰問權，於法院審判時表明同意該等傳聞證據可作為
    證據，基於證據資料愈豐富，愈有助於真實發現之理念，並
    貫徹刑事訴訟法修法加重當事人進行主義之精神，確認當事
    人對於證據能力有處分權之制度，傳聞證據經當事人同意作
    為證據，法院認為適當者，亦得為證據。另當事人於調查證
    據時，對於傳聞證據表示「沒有意見」、「對於證據調查無
    意見」，而未於言詞辯論終結前聲明異議，應視為已有將該
    等傳聞證據採為證據之同意，此刑事訴訟法第159條之5定有
    明文。檢察官於本院審理時已表示對於全案卷證之證據能力
    均無意見，被告及辯護人於本院審理時亦表示除爭執證人陳
    永清、陳躍升於屏東縣調查站陳述之證據能力之外，對於全
    案其餘證據之證據能力均無意見（見本院卷第48頁），依刑
    事訴訟法第159 條之5 之規定，應視為檢察官、被告及辯護
    人已同意本案除證人陳永清、陳躍升於屏東縣調查站之陳述
    外，其餘證據均有證據能力，本院斟酌該等證據並非非法取
    得，亦無證明力明顯過低之情形，是該等證據，均得採為證
    據。
貳、實體部分
一、訊據上訴人即被告甲○○（下稱被告）矢口否認有上開犯行
    ，辯稱：伊係任職於屏東縣政府衛生局醫政課，90年12月14
    日前往稽查回春中藥房之任務，係由局長指定藥政課之稽查
    員陳勇良負責帶隊，伊只是陪同藥政課人員前往稽查，惟稽
    查結果並未發現有密醫執行醫療業務行為及有何禁藥偽劣藥
    之情事，伊與該回春中藥房負責人陳躍升並不認識，當時有
    多人在場，陳躍升不可能塞給伊 3,000元，要塞也應塞給領
    隊陳勇良，伊當時即將屆齡退休，不可能為區區 3,000元害
    了自己，且既未查獲有違法之情事，陳躍升亦無向伊行賄之
    必要云云。經查：
  (一)被告於90年12月14日，與陳勇良、徐龍福前往屏東縣潮州鎮
    ○○路22之13號陳躍升經營之回春中藥房稽查之後，離開之
    前，在該藥房內，陳躍升確實有將 3,000元塞入走在最後面
    之被告左前褲袋內乙節，業據證人陳躍升於屏東縣調查站調
    查時證述明確（見調查卷第31、32頁），核與證人陳永清於
    屏東縣調查站調查時證稱：「90年12月14日．．．，當日下
    午我哥哥（陳躍升）即打電話告訴我徐龍福、甲○○確有來
    回春中藥房稽查密醫，．．．我哥哥陳躍升並表示當場有塞
    3,000元現金給甲○○收下」等語相符（ 見調查卷第25頁）
    。且有陳躍升使用之00-0000000號電話，於90年12月14日下
    午陳躍升（發話人）撥電話予陳永清（受話人），詢問上午
    稽查情形時，陳躍升並告知：「早上『鍾仔』（ 即甲○○）
    口袋我有塞3,000元.... 」，此有2 人之監聽通話譯文可證
    （見調查卷第76頁），職是，被告確有於執行職務時收受賄
    賂之行為，實堪認定。
  (二)雖證人陳永清、陳躍升嗣於檢察官偵查及原審審理時翻稱：
    伊等在調查站調查時係被疲勞訊問，所述並不實在云云。按
    被告（證人陳永清、陳躍升亦係被告）之自白，非出於強暴
    、脅迫、利誘、詐欺、疲勞訊問、違法羈押或其他不當方法
    ，且與事實相符者，得為證據，刑事訴訟法第156條第1項定
    有明文。亦即被告之自白係出於自由意思，且與事實相符者
    ，即得為證據。經查，證人陳永清、陳躍升係於91年3月13
    日下午1時10 分經屏東縣調查站約談到案，訊問至同日晚上
    8時20分結束，其間於下午5時30分，調查人員曾詢以「已近
    日落時分，是否同意夜間詢問」，證人等均表示「願意」，
    而完成本件筆錄，且證人陳永清、陳躍升在調查站接受詢問
    均有選任辯護人全程陪同，若有上揭不正之詢問方法，焉有
    未當場提出異議而仍表示願意繼續接受詢問之理，足認證人
    陳永清、陳躍升於偵查及原審審理時翻稱：伊等在調查站調
    查時係被疲勞訊問，所述並不實在云云，顯係子虛烏有，自
    難憑採。
  (三)證人陳躍升、陳永清嗣於檢察官偵查、原審及本院上訴審審
    理時就電話內容雖證稱：「電話譯文雖屬真實，但當時打電
    話是開玩笑的」云云。然經原審當庭勘驗該監聽錄音帶之結
    果，該對話內容與譯文相符，且其2 人通話之語調嚴肅，與
    開玩笑之語氣，顯有差異，此有原審93年8 月19日審理筆錄
    足憑（見原審卷(二)第377頁 ），是陳躍升、陳永清於偵、審
    中之此部分證言，自非真實，非可採擇。證人陳躍升雖又證
    稱：「甲○○前來稽查時，我均站在藥櫥長桌之間的走道，
    靠近門口玻璃櫥附近，未曾移動，根本無機會塞錢給甲○○
    」云云。惟查，陳躍升於甲○○等人前來稽查時，係四處走
    動，或坐在入門前方看診之辦公桌附近之椅子上，沒有站在
    藥櫥和長桌之間的走道等情，為被告、同案被告徐龍福及證
    人陳勇良於原審陳述明確 ( 見原審卷(一)第183、186、246頁
    ），證人陳勇良於原審並證稱：「通常我們在四處巡視，他
    也會在我們附近陪我們，老闆應該有送我們出門」等語。且
    陳躍升未具醫師資格，擅自執行醫療業務，業經原審依違反
    醫師法判處罪刑確定在案，此次對於衛生局人員前來稽查，
    雖因事先知悉，而未被緝獲，然於稽查人員離去時，豈有未
    隨後送行之理。是證人陳躍升此部分證言，亦難採信。據證
    人陳躍升先前所證：將3,000元放入「 步行在最後之甲○○
    」左側前褲袋內（見調查卷第32頁），是同案被告徐龍福既
    非殿於陳躍升之後，其所供未見陳躍升交付甲○○ 3,000元
    云云，即不足為被告有利之認定。
  (四)被告雖以當時有多人在場，陳躍升不可能塞給伊3,000 元，
    要行賄也應對領隊之陳勇良行賄等情置辯。惟查，證人陳躍
    升係接獲其弟陳永清之通知而得悉有衛生局人員要來查緝，
    究係何人洩密予陳永清，陳躍升並不知情，陳躍升就稽查人
    員查緝無所得，且就被告於離去前，勸其不要幫人看病，心
    存感激，交付3,000 元予走在最後之被告，以慰勞稽查人員
    之辛苦，自有可能，此觀諸證人陳躍升在屏東縣調查站詢問
    時係供稱：「我交付3,000 元給甲○○『等人』的原因，…
    」，非指甲○○個人，即可了然，是被告上開辯解，並不足
    採為其未向陳躍升收受3,000 元之認定。
  (五)綜上所述，本案事證已甚明確，被告所辯要係卸責之詞，不
    足採信，其犯行洵堪認定。
二、按貪污治罪條例第5條第1項第3 款之對於職務上之行為收受
    賄賂罪，祗須所收受之金錢或財物與其職務有相當對價關係
    ，即已成立，且包括假借餽贈等各種名義之變相給付在內。
    又是否具有相當對價關係，應就職務行為之內容、交付者與
    收受者之關係、賄賂之種類、價額、贈與之時間等客觀情形
    加以審酌，不可僅以交付之財物名義為贈與或政治獻金，即
    謂與職務無關而無對價關係，最高法院84年台上字第18號判
    例著有明文。查被告於90年12月間擔任屏東縣衛生局衛生稽
    查員，職務範圍包括(一)違規（法）案件稽查、取締、處理(二)
    醫事審議委員會業務(三)醫療廣告管理(四)醫院評鑑(五)其他上級
    交辦事項，上述職掌，包括屏東縣密醫行為稽查、取締、處
    理為其業務之一等情，有屏東縣衛生局96年8 月20日屏衛人
    字第0960017569號函1紙在卷可稽（見本院更(三)卷第43頁 ）
    ，足認屏東縣密醫行為稽查、取締、處理為被告之業務範圍
    ，被告確係依據法令從事公務之人員無訛。查被告為主管密
    醫查緝之公務員，且業至陳躍升從事違法醫療行為之現場稽
    查，其所為顯係執行職務之行為，其於執行職務之現場收受
    陳躍升給與之前述報酬，有一定之對價關係，顯然對於職務
    上之行為而收受賄賂，縱係陳躍升主動給與，被告未加拒絕
    而收受者，亦足當之。是核被告所為，係犯貪污治罪條例第
    5條第1項第3款之對於職務上之行為收受賄賂罪（ 並無積極
    證據證明其有與徐龍福共同洩漏國防以外秘密之犯行，亦無
    積極證據證明其有違背職務收受賄賂之犯行）。被告犯罪情
    節輕微，所收受之賄賂僅3,000元，未逾5萬元，應依貪污治
    罪條例第12條第1 項減輕其刑。又念被告並非蓄意向陳躍升
    索賄，而係陳躍升主動塞錢，其不予拒收，且其所得僅3,00
    0元，足見其並非魚肉平民百姓之貪官污吏，倘逕予宣告法
    定最低度之有期徒刑7 年，猶嫌過重，是其犯罪之情狀尚堪
    憫恕，依社會一般觀念在客觀上足以引起一般同情，爰依刑
    法第59條之規定，酌予減輕其刑。其有2 項法定減輕事由，
    應依法遞減輕之。修正前刑法第59條原規定「犯罪之情狀可
    憫恕，得酌量減輕其刑」，修正後刑法第59條則規定「犯罪
    之情狀顯可憫恕，認科以最低度刑仍嫌過重者，得酌量減輕
    其刑」，僅係將實務見解及適用條件明文化，非屬法律之變
    更，尚無比較新舊法之問題（最高法院95年5月23日第8次刑
    事庭會議決議六(一)參照），應逕依修正後刑法第59條規定酌
    予減輕其刑，併予敘明。
三、原審因而適用貪污治罪條例第2條、第5條第1項第3款、第10
    條第1項前段、第2項、第17條，刑法第11條前段、第59條、
    第37條第2 項，審酌被告身為公務員，明知應奉公守法不得
    收受賄賂，竟仍為之，有辱行政機關之尊嚴及執法公正之形
    象，因而量處被告有期徒刑2年，並依法宣告褫奪公權3年，
    又就被告收受之賄賂3,000元，依法諭知應予追繳沒收，如
    全部或一部無法追繳時，以其財產抵償之。其認事用法皆無
    違誤，量刑亦屬妥適，被告上訴意旨否認犯罪，而指摘原判
    決對其論罪科刑為不當，為無理由，應予駁回（原判決主文
    雖漏載「公務員」字樣，惟其事實及理由中均已載述被告為
    公務員，是此部分之漏載並不影響被告罪刑之認定，尚不構
    成撤銷之理由）。
四、被告行為後，新刑法就緩刑之規定已有修正，犯罪在新法施
    行前，裁判在施行後者，緩刑之宣告，應適用新法之規定，
    此有最高法院95年第8 次刑庭會議紀錄可資參照。查被告未
    曾受有期徒刑之宣告，其年歲已大（ 將屆70歲），已退休4
    年餘，且被告因本件犯行，涉訟多年，經此偵審之教訓，當
    知警惕，諒無再犯之虞，本院因認對其所宣告之刑以暫不執
    行為適當，爰併予宣告緩刑3年，用啟自新，並勵來茲。
參、被告陳躍升、陳永清、丁振璽、林順生部分，業經原審判決
    確定，被告徐龍福部分，業經本院前審判決確定，均不另論
    列，附此敘明。
據上論結，應依刑事訴訟法第368條，刑法第74條第1 項第1款，
判決如主文。
本案經檢察官林應華到庭執行職務。
中　　華　　民　　國　　96　　年　　11 　月　　 2 　　日
                  刑事第七庭    審判長法  官 莊飛宗
                                      法  官 黃憲文
                                      法  官 孫啟強
以上正本證明與原本無異。
如不服本判決應於收受本判決後10日內向本院提出上訴書狀，其
未敘述上訴理由者，並得於提起上訴後10日內向本院補提理由書
狀（均須按他造當事人之人數附繕本）「切勿逕送上級法院」。
中　　華　　民　　國　　96　　年　　11 　月　　 2 　　日
　　　　　　　　　　　　　　　　　　　書記官 黃富美
附錄本件判決論罪科刑法條：
貪污治罪條例第5條第1項第3款
有下列行為之一者，處7 年以上有期徒刑，得併科新台幣6 千萬
元以下罰金：
三  對於職務上之行為，要求、期約或收受賄賂或其他不正利益
    者。
